【裁判字號】    94,訴,449
【裁判日期】    950502
【裁判案由】    塗銷移轉登記等
【裁判全文】
臺灣嘉義地方法院民事判決               94年度訴字第449號
原      告  戊○○
被      告  丁○○
訴訟代理人  己○○
被      告  乙○○
                        10號.
上列當事人間請求塗銷移轉登記等事件，經本院於民國九十五年
四月十八日言詞辯論終結，判決如下：
    主  文
原告之訴駁回。
訴訟費用由原告負擔。
    事實及理由
一、原告起訴主張：原告與被告丁○○共有坐落嘉義縣大林鎮○
    ○段八九之一一地號土地，共有期間被告丁○○向被告乙○
    ○借款並以其應有部分二分之一設定抵押權登記。於民國九
    十二年四月間原告與被告丁○○以原分管位置，亦即原告分
    得東邊臨大馬路部分、被告丁○○分得西邊裡地之口頭方式
    協議分割，被告丁○○並曾邀同被告乙○○至現場告知於分
    得西邊裡地後再移轉土地所有權抵債，經被告乙○○同意，
    嗣交代書辦理，將原先同段八九之一一地號土地分割為鄰東
    邊馬路八九之一一地號（下簡稱系爭土地）及八九之二三地
    號土地。嗣原告於九十四年七月間因耕作之系爭土地經仲介
    公司標示出售，始發現代書登記錯誤。原告與被告丁○○就
    系爭土地分割移轉之債權行為未達成合致之意思表示，債權
    行為未成立，物權移轉行為有效，致原告受有損害，被告丁
    ○○受有利益，而被告乙○○同受系爭土地移轉所憑藉之債
    權行為並未成立，為無法律上原因之給付，被告乙○○亦受
    有利益，原告爰依民法第一百七十九條不當得利及民法第二
    百四十二條規定，請求被告乙○○、丁○○返還系爭土地。
    並聲明(一)被告乙○○應將坐落嘉義縣大林鎮○○段八九之一
    一地號土地之所有權移轉登記予被告丁○○。(二)被告乙○○
    履行前項聲明後，被告丁○○應將上揭土地所有權移轉登記
    予原告。
二、被告丁○○答辯：原告主張之事實均不爭執。伊願配合移轉
    登記，惟被告乙○○認係代書登記錯誤，不願配合將系爭土
    地移轉登記予原告等語。
三、被告乙○○則以：伊以免除被告丁○○全部債務之對價方式
    ，買賣取得系爭土地所有權，本件分割係代書依原告與被告
    丁○○協議結果辦理，並無登記錯誤情事，伊僅依分割結果
    向被告丁○○承買系爭土地，非不當得利。否認同意分得同
    段八九之二三地號土地，原告與被告丁○○分割前縱有分管
    位置及差價，應已於分割時充分考量，並不影響系爭土地分
    割結果，況原告主張分割錯誤亦已逾撤銷之一年除斥期間，
    同段八九之二三地號另有新臺幣三百六十萬元之抵押權設定
    ，交換土地反增問題及爭議。並答辯聲明：原告之訴駁回。
四、原告主張系爭坐落嘉義縣大林鎮○○段八九之一一地號及同
    段八九之二三地號土地原為原告與被告丁○○共有，於九十
    二年間以口頭協議方式交代書辦理分割，因被告丁○○積欠
    被告乙○○債務，乃將分割取得之系爭土地以買賣原因移轉
    登記予被告乙○○等情，被告不爭執，且有系爭土地登記謄
    本、地籍圖謄本、被告間買賣契約書，以及嘉義縣大林地政
    事務所九十五年一月十八日以嘉林地一字第０九五００００
    二八九號函附之系爭土地登記申請書、土地複丈申請書等資
    料在卷可參，堪信為真。
五、原告主張協議分割係由其取得系爭土地，因代書疏失登記錯
    誤，依不當得利及代位權之法律關係，請求被告移轉登記系
    爭土地予原告等情，被告丁○○不爭執，而被告乙○○否認
    並辯稱：伊係於系爭土地分割完成後，以買賣關係取得系爭
    土地所有權，並無不當得利，且分割位置由原告與被告丁○
    ○決定，與伊無涉，代書亦未登記錯誤，縱有錯誤，亦已過
    撤銷之一年除斥期間等語資為抗辯。是以本件爭點在於系爭
    土地是否登記錯誤，被告是否有不當得利情事而應辦理移轉
    登記。經查：
  (一)就系爭土地分割情形，經本院傳訊證人即辦理系爭土地分割
    之代理人即代書甲○○到庭證稱：係按原告與被告丁○○同
    意之分割方案，於上揭地籍圖面蓋印證明位置後辦理，並無
    錯誤等語，證人即在場協助辦理之朱樹彬亦證稱：本件依圖
    面辦理分割，因系爭圖面有鐵道，目標明顯，且當初因分割
    線劃分問題，有在圖面重劃分割線上加蓋印章，對現場位置
    應該相當清楚，原告與被告丁○○都知悉分割位置且同意照
    圖面分割等語，核諸本院向嘉義縣大林地政事務所函調上揭
    辦理分割文件中，確有證人所指原告及被告丁○○蓋章於重
    劃分割線之地籍圖示在卷可稽，就南北向分割方式亦經證人
    即辦理分割之地政人員丙○○到庭證述屬實，證人甲○○及
    朱樹彬證言應堪採信。原告主張登記錯誤乙節，雖被告丁○
    ○不爭執，並提出與被告乙○○通聯錄音帶及譯文，然觀諸
    譯文意旨係被告乙○○強調依分割結果移轉登記，不知道分
    割之事等情，尚難僅以摘截片段問答作為確有登記錯誤並推
    斷被告乙○○同意移轉登記同段八九之二三地號土地等有利
    原告之認定。又證人即原告之姪簡深忠雖到庭證稱分割時原
    告有強調其土地臨馬路等語，然原告於起訴時僅稱東西二筆
    土地登記錯誤，於本院審理時竟改稱原意為東西向分割為南
    北兩筆，被代書改分為東西兩筆土地等語（見本院九十五年
    四月十八日言詞辯論筆錄），則原告所述分割方式前後不一
    ，證人簡深忠所述面臨馬路之分割方式多樣，二人所述分割
    方式難認一致，徵諸被告丁○○與證人簡深忠均與原告有親
    誼關係，亦難僅以上開陳、證述即為有利原告之認定。本件
    依代書辦理分割登記時所附系爭土地地籍圖面顯示之相關地
    理位置清楚，南北分割之方案單純，地形分別成三角形及梯
    形，觀之分割圖面當不致混淆，且事關原告及被告丁○○分
    得土地位置，原告於九十二年五月分割完成二年餘均未發覺
    ，實與常情相違，參以辦理分割之證人證述申辦相關細節及
    申請文件互核相符，原告上揭主張，實難採信。
  (二)原告雖主張其與被告丁○○就系爭土地分割移轉之債權行為
    未成立，所為移轉無法律上原因，被告不當得利等情，惟原
    告無法舉證證明系爭土地確有登記錯誤情事，已如前述，況
    被告丁○○於土地分割前即與原告共有系爭土地，原告主張
    代理之代書登記錯誤，自分割移轉登記之九十二年五月迄今
    ，顯已逾撤銷之一年除斥期間，依民法第九十條規定，原告
    之撤銷權已因除斥期間經過而消滅，系爭土地所有權移轉登
    記錯誤之意思表示既未經撤銷，則該所有權移轉登記之法律
    行為仍屬有效，被告丁○○單獨取得系爭土地所有權係基於
    協議分割之結果，並非無法律上原因，自非不當得利。而被
    告乙○○於原告與被告丁○○分割登記完成後，始以買賣關
    係取得系爭土地所有權，有土地登記謄本及買賣契約書在卷
    可參，則被告乙○○取得系爭土地所有權係基於被告丁○○
    抵償債務對價買賣關係取得，非無法律上原因，亦無不當得
    利可言，原告主張其與被告丁○○間就系爭土地移轉登記之
    債權行為未成立，被告丁○○及乙○○不當得利云云，顯不
    足採。
六、綜上，原告未能舉證證明系爭土地確有登記錯誤情事，且被
    告丁○○取得系爭土地所有權係基於協議分割之結果，被告
    乙○○取得系爭土地係基於與被告丁○○之買賣關係，均有
    法律上原因，原告主張被告不當得利，依不當得利及代位權
    之法律關係，請求被告乙○○將系爭土地移轉登記予被告丁
    ○○再移轉登記予原告，為無理由，應予駁回。
七、本件事證已臻明確，兩造其餘攻擊防禦方法及所提未經援用
    之證據，經本院審酌後，認為均不足以影響本判決之結果，
    自無逐一詳予論駁之必要，併此敘明。
八、據上論結，原告之訴為無理由，依民事訴訟法第七十八條，
    判決如主文。
中    華    民    國    95    年    5     月    2     日
                  民事第一庭  法  官  陳端宜
上為正本係照原本作成。
如對本判決上訴須於判決送達後20日內向本院提出上訴狀。
中    華    民    國    95    年    5     月    2     日
                              書記官  洪麗惠


司法院資訊處製作；財團法人民間司法改革基金會備份。
